【裁判字號】    99,訴,2422
【裁判日期】    990903
【裁判案由】    清償債務
【裁判全文】
臺灣臺北地方法院民事判決              99年度訴字第2422號
原      告  甲○○
訴訟代理人  葉海萍律師
被      告  丙○○
訴訟代理人  劉厲生律師
上列當事人間請求清償債務事件，本院於民國99年7 月27日言詞
辯論終結，判決如下：
    主  文
被告應給付原告新臺幣壹拾伍萬元，及自民國九十九年四月二十
八日起至清償日止，按年息百分之五計算之利息。
原告其餘之訴駁回。
訴訟費用由被告負擔十分之二，餘由原告負擔。
本判決第一項得假執行。但被告如以新臺幣壹拾伍萬元為原告預
供擔保後，得免為假執行。
原告其餘假執行之聲請駁回。
    事  實  及  理  由
一、原告主張：被告於民國98年11月25日，以新臺幣（下同）75
    0 萬元之價格，委託訴外人恆大不動產仲介經紀有限公司（
    下稱恆大公司）居間出售其所有門牌號碼臺北市○○路501
    巷5 弄23號4 樓房屋（整編後門牌號碼改為臺北市○○街2
    巷13號4 樓，下稱系爭房屋），彼等復於同年月30日簽立委
    託銷售契約修正同意書，將出售價格降為740 萬元，原告經
    恆大公司斡旋，同意以該價格購買系爭房屋，並於同日交付
    中國信託商業銀行敦南分行000000000000帳號、支票號碼BK
    0000000 、面額100 萬元之支票（下稱系爭支票）予被告作
    為定金，被告並簽立賣方定金收款憑證予恆大公司。詎被告
    事後反悔不願出售系爭房屋，自應加倍返還其所受之定金（
    本件未請求返還所交付之定金）。爰基於民法第249 條第3
    款、系爭定金收款憑證第7 條法律關係。聲明：（一）被告
    應給付原告1,000,000 元，及自起訴狀繕本送達被告翌日即
    99年4 月28日起至清償日止，按年息百分之5 計算之利息。
    （二）願供擔保請准宣告假執行。
二、被告則以：上開委託銷售契約修正同意書、賣方定金收款憑
    證，均係訴外人即恆大公司業務員乙○○事前提出空白書類
    請被告簽名；不動產專任委託銷售契約書亦將房屋基地列為
    買賣標的，具有不動產專業人員不致出現錯誤之瑕疵；被告
    前已當面向乙○○為解除委託銷售契約之意思表示，並請乙
    ○○退還系爭支票，原告請求加倍返還定金，自無理由；系
    爭支票既未兌現，自應認為原告尚未支付定金等語，資為抗
    辯。聲明：（一）原告之訴駁回。（二）如受不利判決，願
    供擔保請准宣告免為假執行。
三、經查，原告主張被告於98年11月25日，以750 萬元之價格，
    委託恆大公司居間出售其所有系爭房屋，彼等復於同年月30
    日簽立委託銷售契約修正同意書，將出售價格降為740 萬元
    ，原告經恆大公司斡旋，同意以該價格購買系爭房屋，並於
    同日交付系爭支票予被告作為定金，被告並簽立賣方定金收
    款憑證予恆大公司等情，業據原告提出不動產專任委託銷售
    契約書、委託銷售契約修正同意書、賣方定金收款憑證等件
    為憑，復經證人乙○○到庭證述：「問：提示原證1 （不動
    產專任委託銷售契約書）、2 （委託銷售契約修正同意書）
    、3 （賣方定金收款憑證）所示書類證人乙○○、被告部分
    署名，是何人所簽？答：上開3 份書類，乙○○的署名部分
    是我簽的，內容部分也是我寫的，但原證1 立契約書人、原
    證2 立同意書人、原證3 立書人所示丙○○的署名部分都是
    他自己所簽的」、「問：提示原證3 所附之支票（指系爭支
    票），是否你向原告收取的支票？答：是」、「問：有無交
    給被告？答：有。這張支票是定金，我有當面要給被告，但
    被告說怕弄丟了，所以要我在正式簽約的時候再交給履約保
    證公司，我就放在我這裡」、「問：這張支票既然可以直接
    交付，為何還要事後交給履約保證公司？答：上開兩種方式
    被告都可以採用，他可以直接收定金支票，也可以交給履約
    保證公司，再由履約保證公司撥款給被告」等語明確（見本
    院99年7 月7 日言詞辯論筆錄），堪予採信。已徵原告主張
    被告事後不願出售系爭房屋，自應加倍返還其所受之定金乙
    節，非出子虛。
四、至被告雖稱：委託銷售契約修正同意書、賣方定金收款憑證
    ，均係乙○○事前提出空白書類請被告簽名云云。惟查，委
    託銷售契約修正同意書、賣方定金收款憑證，均係乙○○寫
    好內容，交給被告過目，被告才簽名的乙節，業經證人乙○
    ○於本院證明屬實（見本院卷頁48反面）。足徵被告此部分
    空言所述，並非真實。且查，參酌賣方定金收款憑證所載均
    係收受買方定金後之權利義務關係及定金數額之多寡，影響
    權益甚大，被告豈有可能於尚未收受定金，甚至不知定金數
    額多寡之時，即願簽立該收款憑證。益徵被告此部分所辯，
    不合常理，無法採認。又被告再稱：乙○○持系爭支票欲交
    付時，已當面向乙○○為解除委託銷售契約之意思表示，並
    請乙○○退還系爭支票云云。然查，乙○○已將系爭支票交
    付被告資為定金，惟因被告要求在正式簽約時再交給履約保
    證公司乙節，業如前述。亦徵被告空言所辯，仍非實在。況
    被告已經收受原告交付之系爭支票資為定金，同已認定如前
    ，則按民法第248 條規定，自應推認兩造間買賣契約已經成
    立，是縱認被告事後解除其與恆大公司間委託銷售契約乙情
    屬實，亦無礙於原告基於民法第249條第3 款規定，訴請被告
    加倍返還所受之定金。另被告復辯稱：系爭支票既未兌現，
    自應認為原告尚未支付定金云云，惟按支票性質上係有價證
    券、金錢證券、支付證券，以支票為支付工具者，於交付支
    票時，發生與給付金錢相同之效力（參照最高法院著有97年
    台簡上字第6 號判決要旨），可知系爭支票縱未兌現，仍應
    認原告已經支付定金。是被告此部分所辯，亦屬無稽，並無
    可採。從而，被告前開所辯，均不足採。原告訴請被告加倍
    返還其所受之定金，即屬有據，堪可採認。
五、惟按約定之違約金過高者，法院得減至相當之數額，民法第
    252 條定有明文。至於是否相當，即須依一般客觀事實，社
    會經濟狀況及當事人所受損害情形，以為斟酌之標準。且約
    定之違約金過高者，除出於債務人之自由意思，已任意給付
    ，可認為債務人自願依約履行，不容其請求返還外，法院仍
    得依前開規定，核減至相當之數額。最高法院著有79年台上
    字第1915號判例要旨可供參照。本件兩造約定買賣系爭房屋
    價格為740 萬元，原告支付定金100 萬元後，旋為被告反悔
    不願出售，審酌系爭房屋約定價格尚非甚鉅、原告支付定金
    至被告反悔期間並非長久，可認原告損害不致過大。而現時
    社會經濟狀況非佳，銀行利率亦屬低迷，及被告反悔不願出
    售系爭房屋時，乙○○旋即將系爭支票交還原告乙情，亦經
    乙○○證述在卷（見本院卷頁50），均難認原告因支付系爭
    支票資為定金受有如何重大之損害，況系爭支票並未經兌現
    ，實際上原告所損失者，充其量僅為交易機會之喪失。此外
    ，原告復未提出其他因此受有損害之證據資料。故本院認為
    本件原告訴請被告加倍返還其所受之定金者，應於15萬元及
    其法定利息之範圍內，予以准許，逾越上開範圍之請求，則
    無理由，應予駁回。
六、綜上所述，原告基於民法第249 條第3 款法律關係，訴請被
    告給付150,000 元，及自起訴狀繕本送達被告翌日即99年4
    月28日起至清償日止，按年息百分之5 計算之利息，為有理
    由，應予准許。逾此部分之請求，為無理由，應予駁回。
五、本件判決所命給付之金額，未逾500,000 元，爰依民事訴訟
    法第389 條第1 項第5 款規定，為職權宣告假執行。至原告
    雖聲請就勝訴部分為假執行之宣告等語，惟按原告得請求之
    金額既未逾500,000 元，則有關其勝訴部分，所為願供擔保
    ，請准宣告假執行之聲明，即無庸參酌，併予敘明。又被告
    就原告勝訴部分，陳明願供擔保，請准宣告免為假執行，核
    無不合，爰酌定如主文所示金額，併准許之。再原告敗訴部
    分，其假執行之聲請，既失依附，應予駁回。
七、本件事證已臻明確，兩造其餘攻防方法及舉證，經核於判決
    結果均不生影響，爰不再一一贅述，附此敘明。
八、據上論結，原告之訴為一部有理由、一部無理由，應依民事
    訴訟法第79條、第389 條第1 項第5 款、第392 條第2 項，
    判決如主文。
中    華    民    國    99    年     9    月    3     日
                  民事第二庭    法  官  黃呈熹
以上正本係照原本作成。
如對本判決上訴，須於判決送達後20日內向本院提出上訴狀。
中    華    民    國    99    年     9    月    3     日
                                書記官  傅美蓮

司法院資訊處製作；財團法人民間司法改革基金會備份。
